【裁判字號】    94,易,1424
【裁判日期】    950407
【裁判案由】    詐欺
【裁判全文】
臺灣臺中地方法院刑事判決              94年度易字第1424號
公  訴  人  臺灣臺中地方法院檢察署檢察官
被      告  乙○○
上列被告因詐欺案件，經檢察官提起公訴（九十三年度偵字第八
三一九號），本院判決如下：
    主    文
乙○○無罪。
    理    由
一、公訴意旨略以：被告乙○○明知綽號「小靜」之真實姓名年
    籍均不詳成年女子（下稱「小靜」）持有多本金融帳戶存摺
    及提款卡，可能係詐騙集團成員，且該帳戶內應有不特定人
    遭詐騙後匯入之款項，竟與「小靜」基於意圖為自己不法所
    有之犯意聯絡，於民國九十三年五月六日凌晨零時十分許，
    以新臺幣（下同）五百元之代價，受小靜委託將詐騙集團成
    員所收購之合作金庫銀行（帳號000000000000
    0、0000000000000號）、華南銀行（帳號0
    00－000000000號）、新竹國際商業銀行（帳號
    00000000000號）、陽信銀行（帳號00000
    000000號）、國泰世華銀行（帳號00000000
    000號）、富邦銀行（帳號0000000000000
    0）等人頭帳戶提款卡七張，及蕭秋龍所有彰化銀行（帳號
    0000000000000號）、胡明勳彰化銀行（帳號
    00000000000000號）等人頭金融帳戶之存摺
    各一本，攜往臺中市○○○路、文心路口附近，交付該集團
    之車手甲○○（另移由臺灣桃園地方法院併案審理），並以
    小靜提供聯絡使用之ＮＯＫＩＡ牌行動電話（000000
    0000號）與甲○○聯繫約定地點。嗣於被告交付上述提
    款卡及存摺予甲○○之際，巡邏員警見情形有異上前盤問，
    當場查獲，並自乙○○身上扣得上述提款卡、存摺及電話，
    因認被告涉有刑法第二十八條、第三百三十九條第一項詐欺
    取財罪嫌云云。
二、按犯罪事實應依證據認定之，無證據不得認定犯罪事實；又
    不能證明被告犯罪者，應諭知無罪之判決，刑事訴訟法第一
    百五十四條第二項、第三百零一條第一項分別定有明文。次
    按認定不利於被告之事實，須依積極證據，苟積極證據不足
    為不利於被告事實之認定時，即應為有利於被告之認定，更
    不必有何有利之證據；又事實之認定，應憑證據，如未能發
    現相當證據，或證據不足以證明，自不能以推測或擬制之方
    法，以為裁判之基礎，最高法院分別著有三十年上字第八一
    六號、四十年臺上字第八六號判例可資參照。
三、檢察官認被告涉有前開犯行，無非係以被告自承有以五百元
    之代價受「小靜」委託將前述提款卡及存摺交付詐騙集團車
    手甲○○等語，且甲○○陳稱：「小靜」係跟著詐騙集團之
    首謀即綽號「老大」之男子，警方查獲當日「小靜」是要拿
    老大用剩下之金融卡給伊，因伊身上之提款卡不夠用，才打
    電話給「小靜」索取提款卡等語，足認「小靜」確屬詐騙集
    團成員無疑，而被告於偵查中復自承：「小靜」將如此大量
    之提款卡及存摺委請伊交付甲○○，伊亦覺得奇怪，然「小
    靜」教伊別問，若甲○○都未與伊聯絡，則要將該物品綁好
    丟入垃圾桶，自然有人去拿等語，若本件並無不法，「小靜
    」之行徑何須如此怪異神秘？故被告確有與「小靜」等人基
    於犯意聯絡而實施詐欺罪之構成要件以外行為之事實，依共
    同正犯之理論，自應同負詐欺罪責等情，為其所憑之論據。
    訊據被告堅詞否認有共同詐欺取財犯行，陳稱：伊不是詐欺
    集團成員，伊只是轉交「小靜」交給伊的那一包東西而已等
    語。
四、經查：
  (一)按刑法上之幫助犯，固以幫助他人犯罪之意思而參與犯罪構
    成要件以外之行為而成立，惟所謂以幫助他人犯罪之意思而
    參與者，指其參與之原因，僅在助成他人犯罪之實現者而言
    ，倘以合同之意思而參加犯罪，即係以自己犯罪之意思而參
    與，縱其所參與者為犯罪構成要件以外之行為，仍屬共同正
    犯（最高法院二十七年上字第一三三三號判例意旨參照），
    故現行刑法關於正犯、從犯之區別，係以其主觀之犯意及客
    觀之犯行為標準，凡以自己犯罪之意思而參與犯罪，無論其
    所參與者是否係犯罪構成要件之行為，皆為正犯，其以幫助
    他人犯罪之意思而參與犯罪，其所參與者，苟係犯罪構成要
    件之行為，亦為正犯，必以幫助他人犯罪之意思而參與犯罪
    ，其所參與者又為犯罪構成要件以外之行為，始為從犯。
  (二)檢察官認被告與「小靜」等人有詐欺取財之犯意聯絡，無非
    係以被告以五百元代價幫「小靜」交付上開提款卡及存摺予
    甲○○，而甲○○已自承係詐欺集團車手，「小靜」行徑怪
    異神秘等情為其所憑依據。惟被告於本院審理時陳稱：伊與
    「小靜」在護膚店一同做過會計，但「小靜」只有在九十三
    年三月間做了三天就離職了，「小靜」是案發那天打電話來
    託伊拿東西給一個男生等語（參見本院卷第一二四、一二五
    頁），且甲○○於偵查中陳稱：是警察在搜索伊車子時，被
    告才過來的，伊不認識被告，伊是與老闆之前祕書「小靜」
    聯絡，要她將存摺、提款卡交給伊等語（參見臺灣臺中地方
    法院檢察署九十三年度偵字第八三一九號偵查卷宗六二頁）
    ，則被告與「小靜」僅有三日同事之誼，該詐欺集團負責以
    提款卡提領詐得財物之車手甲○○又不認識被告，足見被告
    應係臨時受「小靜」之託交付上開提款卡及存摺予甲○○，
    由此客觀情狀以觀，尚難徒憑被告交付上開提款卡及存摺予
    甲○○，即謂被告以自己犯詐欺罪之意思而參與犯罪，況依
    常情，一般人亦不會為區區五百元即甘冒遭受刑事追訴之風
    險，而產生與他人犯詐欺罪之合同意思，縱「小靜」所為怪
    異神秘，亦僅使被告產生「懷疑」之情，然「懷疑」與「犯
    意聯絡」有其程度上之差別，在客觀情狀不足證明被告有犯
    詐欺罪之主觀意思下，檢察官此部分推論，實嫌速斷。
  (三)證人丙○○即查獲本案員警於本院審理時證稱：當伊還在盤
    查甲○○時，被告騎機車來到甲○○車子旁邊，對著甲○○
    笑，伊直覺反應可能是同夥，所以一起盤查被告等語（參見
    本院卷第一二○頁），則若被告有與「小靜」有犯詐欺罪之
    合同意思，而替「小靜」交付上開提款卡、存摺予甲○○，
    見警方盤查甲○○時，理應立刻逃匿，以免遭警捕獲，被告
    卻不為之，反上前與甲○○打招呼，足徵被告主觀上應無犯
    詐欺罪之意思，是被告並無以自己犯罪之意思而參與詐欺罪
    構成要件以外之行為甚明。
  (四)按刑法上之幫助犯，以正犯已經犯罪為構成要件，故幫助犯
    無獨立性，如無他人犯罪行為之存在，幫助犯即無由成立（
    最高法院六十年臺上字第二一五九號判例意旨參照）；又按
    （舊）刑法第四十四條第一項係以與正犯有共同之認識而幫
    助實施為要件，若於正犯之犯罪無共同之認識，或於正犯犯
    罪已經完成而僅止事後加功者，即不能謂有共犯之關係（最
    高法院十八年上字第二八七號判例要旨參照）。被告雖亦有
    可能以幫助他人犯罪之意思，為此一詐欺構成要件以外行為
    ，然上開存摺、提款卡是否已供「小靜」等人詐得他人財物
    ，卷內並無相關資料可佐。惟若上開存摺、提款卡內無他人
    遭詐騙而匯入之財物，則並無詐欺之犯罪行為存在，正犯不
    成立，幫助犯亦無由成立；若上開存摺、提款卡內已有他人
    遭欺騙而匯入之財物，則被告交付上開存摺、提款卡係詐欺
    犯罪行為完成之事後加工行為，刑法亦不處罰「事後幫助」
    。因此，被告之所為亦不會構成詐欺取財罪之幫助犯，併予
    敘明。
五、綜上所述，本件尚乏積極證據足資證明被告有與「小靜」等
    人基於犯意聯絡而實施詐欺罪之構成要件以外行為，且未達
    通常一般之人均不致於有所懷疑，而得確信其為真實之程度
    ，揆諸前揭條文及判例意旨，尚難僅憑推測或擬制之方法，
    即遽為被告有罪之論斷。此外，本院復查無其他積極證據足
    資認定被告有何檢察官所指之共同詐欺犯行，本件既不能證
    明被告犯罪，依首揭規定，應諭知被告無罪之判決。
據上論斷，應依刑事訴訟法第三百零一條第一項，判決如主文。
中    華    民    國    95    年    4     月    7     日
                刑事第十三庭  審判長法  官  陳慧珊
                                    法  官  李秋娟
                                    法  官  黃裕仁
上正本證明與原本無異。
如不服本判決，應於送達後十日內向本院提出上訴狀（須附繕本
），上訴於臺灣高等法院臺中分院。
                                    書記官  王嘉仁
中    華    民    國    95    年    4     月    7     日


司法院資訊處製作；財團法人民間司法改革基金會備份。
